【裁判字號】    98,重訴,227
【裁判日期】    990315
【裁判案由】    分割共有物
【裁判全文】
臺灣臺中地方法院民事判決  98年度重訴字第227號
原      告  丙○○
            乙○○
            甲○○
上3人共同
訴訟代理人  庚○○
被      告  丁○○
訴訟代理人  己○○
被      告  摩樺建設開發股份有限公司
法定代理人  戊○○
訴訟代理人  蔡壽男    律師
當事人間分割共有物事件，本院於99年3月1日言詞辯論終結，判
決如下：
    主    文
兩造共有坐落臺中市○○區○○段第109地號，面積612.56平方
公尺及同段第112地號，面積617.60平方公尺土地應合併分割，
分割方式如下：如附圖一所示I部分，面積243.52平方公尺及L部
分，面積248.56平方公尺土地由原告丙○○、乙○○、甲○○取
得，按應有部分各三分之一比例維持共有；附圖一所示J部分，
面積369.04平方公尺土地由被告丁○○取得；附圖一所示K部分
，面積369.04平方公尺土地由被告摩樺建設開發股份有限公司取
得。
被告丁○○、被告摩樺建設開發股份有限公司應各補償原告丙○○、乙○○、甲○○如附表二所示金額。
訴訟費用由兩造依附表一應有部分欄所示比例負擔。
    事實及理由
一、原告起訴主張坐落台中市○○區○○段第109地號，面積612
    .56平方公尺及同段第112地號，面積617.60平方公尺土地（
    以下簡稱系爭土地）為兩造共有，應有部分比例如附表一所
    示。兩造間就系爭土地並無不分割之約定，亦無依土地使用
    情況不能分割之情形，惟兩造間無法協議分割，為使土地能
    充分利用，爰依法訴請分割。又系爭土地之共有人及應有部
    分比例均屬相同，請求依民法第824條第1項第5款規定合併
    分割。就分割方案部分，原告3人願於分割後繼續維持共有
    ，本件系爭土地為台中市第12期重劃成後所分配之土地，當
    初係因被告中有人未向台中市政府表明同意單獨分配，故重
    劃後台中市政府仍維持由兩造共有系爭土地之狀態，為造成
    本件紛爭之主因，原告主張依98年9月7日民事呈報狀附件二
    之方式分割，由原告等3人取得附圖二所示C部分，面積492.
     03平方公尺土地，被告丁○○取得附圖二所示B部分，面積
    243.52平方公尺及D部分，面積125.57平方公尺，被告摩樺
    建設開發股份有限公司取得附圖二所示A部分，面積369.04
    平方公尺土地，原告願依台灣省建築師公會台中市辦事處鑑
    定報告書所鑑定之價格向被告丁○○購買附圖二所示D部分
    之土地。
二、被告等對原告主張系爭土地為兩造共有，兩造就系爭土地無
    不分割之約定及未能達成分割之協議等情，均不爭執並表示
    同意分割系爭土地。就分割方案部分，被告均以原告主張之
    分分割方案會造成畸零地，不利使用。被告丁○○主張依附
    圖一所示方式分割，由原告等3人共有取得附圖一所示I部分
    ，面積243.52平方公尺及L部分，面積248.56平方公尺土地
    ；附圖一所示J部分，面積369.04平方公尺土地由被告丁○○取得；附圖一所示K部分，面積369.04平方公尺土地由被
    告摩樺建設開發股份有限公司取得。被告摩樺建設開發股份
    有限公司同意按被告丁○○所提方案分割，被告等並均稱願
    依台灣省建築師公會台中市辦事處鑑定報告書所鑑定之價格
    補償原告。
三、系爭土地為兩造共有，應有部分如附表一所示等情，有原告
    提出之土地登記簿謄本為證，且為兩造所不爭執，自堪信為
    真實。按各共有人，除法令另有規定外，得隨時請求分割共
    有物。但因物之使用目的不能分割或契約訂有不分割之期限
    者，不在此限；共有物之分割，依共有人協議之方法行之。
    分割之方法不能協議決定，或於協議決定後因消滅時效完成
    經共有人拒絕履行者，法院得因任何共有人之請求，命為下
    列之分配：一、以原物分配於各共有人。共有人相同之數不
    動產，除法令另有規定外，共有人得請求合併分割。民法第
    823條第1項、第824條第1項及第2項第1款、第5項分別定有
    明文。查系爭土地未編地使用分區及地目，並無依法令規定
    不能分割之限制，亦無因其物之使用目的不能分或兩造就系
    爭土地有不分割之約定之情事，且兩造起訴前迄未能以協議
    定其分割之方法，又系爭2筆土地之共有人相同，則原告請
    求法院裁判分割，併請求將系爭土地合併分割，揆諸前揭說
    明，自無不合，應予准許。
四、按法院定共有物之分割方法，應斟酌當事人之聲明、共有物
    之性質、經濟效用及全體共有人之利益等公平決之，不受任
    何當事人主張之拘束。又按分割共有物係以消滅共有關係為
    目的，故法院於裁判分割共有土地時，除因該土地內部分土
    地之使用目的不能分割（如共同使用之道路）或部分共有人
    明示仍願維持共有關係等情形外，應將土地分配與各共有人
    單獨所有，不得創設新的共有關係，最高法院91年度台上字
    第1795號判決意旨可供參照，亦即如基於使用之目的而不能
    分割，或部分共有人明示仍願維持共有，自仍得保持共有關
    係。經查：系爭土地之面積分別為612.56平方公尺及617.60
    2781.5平方公尺，依原物分割，並無困難，自應以原物分割
    為宜。又原物分割應審酌共有人之應有部分比例，各共有人
    之意願，以求得最合理之分割方法。經查：系爭土地經本院
    會同兩造勘驗，系爭土地上為空地、雜草叢生，有勘驗筆錄
    可憑；原告3人並表明分割後仍願維持共有。本院審酌系爭
    土地西側均面臨20米福星北路，系爭109地號土地南側及112
    地號土地北側均面臨12米福星北二街，依台中市畸零地使用
    規則第3條規定：正面路寬超過15公尺至25公尺者，最小寬
    度須達4公尺，如採原告所提方案，其中附圖二所示B部分、
    D部分之臨路面寬不足，將產生畸零地，而有不利共有人使
    用之情形，另參酌本院囑託台灣省建築師公會台中市辦事務
    鑑定結果，採用原告所提方案，系爭土地分割後之整體價值
    為195,910,000元，採用被告丁○○所提方案，系爭土地分
    割後之整體價值為211,950,000元，則採用被告丁○○所提
    方案分割，各共有人取得之土地均地形方正，且不會形成畸
    零地，便於使用，與原告所提方案相較更使土地之整體價值
    提昇，是本院認依附圖一所示分割方法為分割，即附圖一所
    所示I部分，面積243.52平方公尺及L部分，面積248.56平方
    公尺土地，由原告3人取得並維持共有；附圖一所示J部分，
    面積369.04平方公尺土地由被告丁○○取得；附圖一所示K
    部分，面積369.04平方公尺土地由被告摩樺建設開發股份有
    限公司取得，能符合全體共有人之最佳利益及意願，爰就系
    爭土地定其分割方法如主文第1項所示。
五、再按法院裁判分割共有物，除應斟酌各共有人之利害關係及
    共有物之性質外，尚應斟酌共有物之價格、經濟效用以及全
    體共有人之利益等公平決之。倘共有人中有不能按其應有部
    分受分配，或所受分配之不動產，其價格不相當時，法院非
    不得命以金錢為補償，最高法院57年度台上字第211號判例
    意旨足資參照。本件系爭土地因西側面臨20米福星北路及一
    側面臨12米福星北二街，依附圖一所示方法分割，則原告等
    取得之土地僅西側臨路，被告等取得之土地則為二側臨路之
    角地，其取得之土地勢將因臨路情形、臨路面寬等因素影響
    而異其價值，經本院囑託台灣省建築師公會台中市辦事處鑑
    定，鑑定結果：附圖一所示I、L部分，每坪單價491,000元
    ，J、K部分，每坪單價622,000元，據此核算兩造各自分得
    之土地價值，原告3人依其應有部分應受分配之土地價值為
    84,780,000元，實際受分配之土地價值為73,090,000元；被
    告丁○○、摩樺建設開發股份有限公司依其應有部分應受分
    配之土地價值為63,585,000元，實際受分配土地之價值為
    69,430,000元。即原告等3人受分配價值減少11,690,000元
    ，被告丁○○、摩樺建設開發股份有限公司受分配價值則分
    別增加5,845,000元，有台灣省建築師公會台中市辦事處鑑
    定報告書及更正函可憑。本院斟酌系爭土地之價值，及兩造
    分得之土地面積，依原物之總價值，按各共有人應有部分比
    例算出之價值與各共有人實際分得之價值相較，由分得價值
    較高之共有人即被告丁○○、摩樺建設開發股份有限公司，
    就其分得價值超出應有部分價值之差額，對分得價值較低之
    共有人即原告等3人為補償，爰定其補償依據如主文第2項所
    示。
六、末按因共有物分割、經界或其他性質上類似之事件涉訟，由
    敗訴當事人負擔訴訟費用顯失公平者，法院得酌量情形，命
    勝訴之當事人負擔其一部。民事訴訟法第80條之1定有明文
    。查分割共有物之訴，係合兩造之必要共同訴訟，原、被告
    之間本可互換地位，本件原告起訴雖於法有據，但被告之應
    訴實因訴訟性質所不得不然，且被告就分割方法之爭執，乃
    為伸張或防衛其權利所必要，是本院認由敗訴之被告負擔全
    部訴訟費用，顯失公平，應由兩造各按其應有部分之比例分
    擔，方屬公允，爰諭知訴訟費用之負擔如主文第3項所示。
七、訴訟費用負擔之依據：民法第80條之1。
中    華    民    國    99    年    3    月    15    日
                  民事第一庭    法  官  陳文爵
正本係照原本作成。
如對本判決上訴，須於判決送達後20日內向本院提出上訴狀。
中    華    民    國    99    年    3    月    16    日
                                書記官  施玉卿
附表一：
┌────────────────────┐
│土地標示：臺中市○○區○○段第109地號、 │
│          面積612.56平方公尺            │
│          臺中市○○區○○段第112地號、 │
│          面積617.60平方公尺            │
├───┬──────┬─────────┤
│編號  │共有人姓名  │應有部分          │
├───┼──────┼─────────┤
│ 1    │丙○○      │2/15              │
├───┼──────┼─────────┤
│ 2    │乙○○      │2/15              │
├───┼──────┼─────────┤
│ 3    │甲○○      │2/15              │
├───┼──────┼─────────┤
│ 4    │丁○○      │3/10              │
├───┼──────┼─────────┤
│ 5    │摩樺建設開發│3/10              │
│      │股份有限公司│                  │
└───┴──────┴─────────┘
附表二：補償金額表（單位：新台幣，元以下4捨5入）
┌────┬────┬──────┐
│應補償人│受補償人│應受補償金額│
├────┼────┼──────┤
│丁○○  │丙○○  │1,948,333元 │
│        ├────┼──────┤
│        │乙○○  │1,948,333元 │
│        ├────┼──────┤
│        │甲○○  │1,948,333元 │
├────┼────┼──────┤
│摩樺建設│丙○○  │1,948,333元 │
│開發股份├────┼──────┤
│有限公司│乙○○  │1,948,333元 │
│        ├────┼──────┤
│        │甲○○  │1,948,333元 │
└────┴────┴──────┘

司法院資訊處製作；財團法人民間司法改革基金會備份。
